臺灣雲林地方法院民事判決
110年度訴字第133號
原      告  萬榮行銷股份有限公司

法定代理人  許勝發  
訴訟代理人  林銘輝  
            陳木林  
被      告  黃莉惠  
訴訟代理人  宋孟珍  
            鐘育儒律師
被      告  黃景雄  
上列當事人間請求代位分割遺產事件，本院於民國110年5月6日
言詞辯論終結，判決如下：
    主  文
被告黃莉惠、黃景雄及被代位人黃義和公同共有被繼承人黃雅頌
所遺如附表一所示之遺產，其分割方法為依如附表二所示之應繼
分比例分割為分別共有。
訴訟費用由兩造依附表二所示比例負擔。
    事 實 及 理 由
一、原告起訴主張：原告係被代位人黃義和之債權人，對被代位
    人黃義和尚有本金新臺幣（下同）29,768元及利息之債權，
    而被代位人黃義和之父即訴外人黃雅頌於民國109年5月12日
    死亡，遺有如附表一所示之不動產（下稱系爭遺產），被代
    位人黃義和與被告為其繼承人，並辦畢繼承登記，系爭遺產
    由被代位人黃義和與被告繼承而公同共有。茲因被代位人黃
    義和除共同繼承之系爭遺產外，僅有二台分別於74年、87年
    出廠之車輛，幾無殘值，並無其餘可清償之資力，且系爭遺
    產並無不能分割之情形，而系爭遺產因公同共有而無法逕為
    執行標的，被代位人黃義和迄今怠於行使其請求分割系爭遺
    產之權利，原告為保全債權，爰依民法第242條、第1164條
    、第823條、第824條規定，代位被代位人黃義和，請求被告
    分割系爭遺產，將系爭遺產按被告與被代位人黃義和3分之1
    之應有部分比例分割為分別共有等語，並聲明：如主文第1
    項所示。
二、被告之答辯：
㈠、被告黃莉惠則以：同意建物部分分割為分別共有，但土地部
    分希望依應繼分3分之1分割為伊單獨所有等語置辯。並聲明
    ：兩造公同共有系爭不動產，准予分割，由兩造依附表一（
    按即於110年5月5日所提之民事答辯暨證據調查聲請狀所附
    之附表一）所示之比例分配。
㈡、被告黃景雄則以：不同意將系爭土地分割為分別共有，農地
    與農舍不能分割等語置辯。
三、本院之判斷：
㈠、原告主張黃雅頌於109年5月12日死亡，遺留系爭遺產，為被
    代位人黃義和與被告黃莉惠、黃景雄繼承，應繼分比例如附
    表二所示，並已辦妥繼承登記維持公同共有迄今，且被代位
    人黃義和尚積欠原告29,768元及利息之債務未清償，系爭遺
    產因公同共有而無法逕為執行標的等情，業據其提出與所述
    相符之本院95年度促字第2632號確定支付命令、債權讓與證
    明書、股份有限公司變更登記表、繼承系統表、除戶謄本、
    戶籍謄本、司法院家事事件公告查詢結果電腦畫面、土地登
    記謄本、建物登記謄本等件附卷可憑，並有本院依職權調取
    雲林縣稅務局房屋稅籍證明書附卷可稽，復為被告所不爭執
    ，是原告此部分主張應屬實在。
㈡、按債務人怠於行使其權利時，債權人因保全債權，得以自己
    之名義，行使其權利，但專屬於債務人本身者，不在此限。
    前條債權人之權利，非於債務人負遲延責任時，不得行使，
    但專為保存債務人權利之行為，不在此限，民法第242條、
    第243條分別定有明文。此項代位權行使之範圍，就同法第2
    43條但書規定旨趣推之，並不以保存行為為限，凡以權利之
    保存或實行為目的之一切審判上或審判外之行為，諸如假扣
    押、假處分、聲請強制執行、實行擔保權、催告、提起訴訟
    等，債權人皆得代位行使（最高法院69年臺抗字第240號判
    決意旨參照）。經查，被代位人黃義和除共同繼承之系爭遺
    產外，僅有二台分別於74年、87年出廠之車輛，有黃義和之
    全國財產稅總歸戶財產查詢清單在卷可稽，足見被代位人黃
    義和之責任財產，已不足以擔保其所有債務，原告之債權有
    不能受完全清償之虞，堪認被代位人黃義和已無資力，是原
    告應有保全債權之必要。又系爭遺產並無不能分割之情形，
    被代位人黃義和本得隨時依法訴請分割遺產以換價清償其對
    原告之債務，然其在原告向其催討未果後，仍未行使其遺產
    分割權利，足徵被代位人黃義和確有怠於行使其遺產分割之
    權利，原告為保全債權，代位請求分割遺產，要屬有據。
㈢、再按繼承人有數人時，在分割遺產前，各繼承人對於遺產全
    部為公同共有。繼承人得隨時請求分割遺產，但法律另有規
    定或契約另有訂定者，不在此限，民法第1151條、第1164條
    亦有明定。又遺產之公同共有係以遺產之分割為其終局目的
    ，而以公同共有關係為暫時的存在。在公同共有遺產分割自
    由之原則下，民法第1164條規定，繼承人得隨時請求分割遺
    產，該條所稱之「得隨時請求分割」，依同法第829條及第8
    30條第1項規定觀之，自應解為包含請求終止公同共有關係
    在內，俾繼承人之公同共有關係歸於消滅而成為分別共有，
    始不致與同法第829條所定之旨趣相左，庶不失繼承人得隨
    時請求分割遺產之立法本旨（最高法院93年度臺上字第2609
    號判決意旨供參）。復按公同共有物分割之方法，除法律另
    有規定外，準用關於共有物分割之規定，依共有人協議之方
    法行之；分割之方法不能協議決定，或於協議決定後因消滅
    時效完成經共有人拒絕履行者，法院得因任何共有人之請求
    ，命為下列之分配：一以原物分配於各共有人。但各共有人
    均受原物之分配顯有困難者，得將原物分配於部分共有人。
    二原物分配顯有困難時，得變賣共有物，以價金分配於各共
    有人；或以原物之一部分分配於各共有人，他部分變賣，以
    價金分配於各共有人，民法第830條第2項、第824條第1項及
    第2項亦分別定有明文。原告就系爭遺產主張依附表二所示
    之應繼分比例分割為分別共有，經本院審酌系爭遺產於性質
    上、使用上均無不能分割之情事，且遺產乃係土地及其上之
    房屋，必須為合一使用，不適宜為原物分割，亦無使各該繼
    承人取得上開不動產單獨所有權或將之變賣而以價金分配於
    各繼承人之必要，由各繼承人按應繼分之比例，分別共有系
    爭遺產，能保持其經濟效用、全體繼承人之利益及公平，應
    屬適當，乃定分割方法，將系爭遺產分割為分別共有，並依
    各繼承人間之法定應繼分比例，作為分割後各共有人之應有
    部分比例，爰判決如主文第1項所示。
㈣、至被告黃景雄雖辯稱農地與農舍不能分割云云，然本件分割
    方法係將土地、建物之原公同共有關係終止，分割為分別共
    有關係，使權利歸屬更為明確且便利處分，亦未變動農舍與
    其坐落農業用地面積、範圍，應無不能分割之限制，被告黃
    景雄上開所辯，自無可採。
四、末按因共有物分割、經界或其他性質上類似事件涉訟，由敗
    訴當事人負擔訴訟費用顯失公平者，法院得酌量情形，命勝
    訴之當事人負擔其一部，民事訴訟法第80條之1定有明文。
    查裁判分割遺產之形成訴訟，法院決定遺產分割之方法時，
    應斟酌何種分割方法較能增進共有物之經濟效益，並兼顧全
    體繼承人之利益，以決定適當之分割方法，不受原告聲明之
    拘束，亦不因何造起訴而有不同，是本件原告即代位人請求
    裁判分割遺產雖有理由，惟關於訴訟費用之負擔，以全體繼
    承人各按其法定應繼分比例負擔，較屬公允；而原告之債務
    人黃義和應分擔部分即由原告負擔之，併此敘明。
五、訴訟費用負擔之依據：民事訴訟法第80條之1、第85條第1項
    前段。
中　　華　　民　　國　 110　　年　　5 　　月　　20  　日
                  民事第一庭      法  官  吳福森

以上正本係照原本作成。
如對本判決上訴，須於判決送達後20日內向本院提出上訴狀。如
委任律師提起上訴者，應一併繳納上訴審裁判費。
中　　華　　民　　國　 110　　年　　5 　　月　　20  　日
                                  書記官　程尹鈴
附表一：被繼承人黃雅頌之遺產
 項目           坐      落 權利範圍  建物 門牌號碼：雲林縣○○鎮○○里○○○路00號（未保存登記建物） （稅籍編號：00000000000） 全部  建物 雲林縣○○鎮○○段000○號 全部  土地 雲林縣○○鎮○○段000地號 全部 

附表二：應繼分及訴訟費用負擔比例
編號 黃雅頌之繼承人 應繼份比例 訴訟費用負擔比例  1 黃義和（被代位人） 3分之1 原告3分之1  2 被告黃莉惠 3分之1 3分之1  3 被告黃景雄 3分之1 3分之1